臺灣高等法院刑事判決　　　　　　　　　　　　　　九十一年度上易字第八六五號
　　上　訴　人　甲○○
　　即　被　告
　　選任辯護人　陳志忠
　　　　　　　　楊佳璋
右上訴人因詐欺案件，不服臺灣臺北地方法院八十六年度易字第三八號，中華民國九
十一年三月十一日第一審判決（起訴案號：臺灣臺北地方法院檢察署八十五年度偵字
第一九一五０號），提起上訴，本院判決如左：
    主      文
原判決撤銷。
甲○○無罪。
    理      由
一、公訴意旨略以：被告甲○○於民國八十三年間以天功營造股份有限公司（以下簡
    稱天功公司）牌照參與投標臺北市政府工務局養護工程處（以下簡稱養工處）「
    基隆河整治工程現有堤防加高保護與河川監測系統工程─基八號疏散門新建及監
    測系統設備」（以下簡稱八號疏散門工程）及「基隆河整治工程─現有堤防加高
    及加強保護工程基九號疏散門新建工程」（以下簡稱九號疏散門工程），並順利
    得標；被告明知依合約規定，上開二項工程在基礎底層應使用強度一四一kg/c㎡
    之預拌混凝土二五三噸，基礎部分應使用強度一七六kg/c㎡之預拌混凝土二０二
    三噸，下水道箱涵、擋水牆等應使用強度二一０kg/c㎡（含二次序）之混凝土四
    九九七噸，基樁及大底需使用強度二四五kg/c㎡之預拌混凝土一一一九噸，然被
    告利用監工人員潘啟安、陳榮良、詹琪清、劉賢龍、周莉萍、董阜東等人無法全
    程監工之機會，向預拌混凝土供應商北勢湖工業股份有限公司（以下簡稱北勢湖
    公司）購買低單價、低強度之混凝土，矇混取代高單價、高強度之混凝土施工，
    自八十三年九月至八十四年六月，連續多次以上述方式施工，並於估驗計價請款
    時，隱瞞上情，仍依合約所訂強度及單價請款，使養工處人員及臺北市政府會計
    人員、出納人員陷於錯誤而付款，被告因此詐得差價新臺幣（下同）一百八十五
    萬六千三百零四元，因認被告涉有刑法第三百三十九條第一項詐欺罪嫌。
二、訊據被告坦承為天功公司承接前開八、九號疏散門工程，並於驗收通過後，按結
    算明細表所載結算數量、單價請領款項等事實，惟堅詞否認借牌得標、以低強度
    預拌混凝土冒充高強度預拌混凝土詐取工程款之情事，辯稱：渠係受僱於天功公
    司而標得前開工程，嗣因天功公司無意承作，始交由渠負責，並約定至工程結算
    後，分配淨利百分之五給渠作為紅利，如生虧損則由天功公司自行負責；預拌混
    凝土於運抵工地後，均由養工處監工人員就預拌混凝土強度及流動性進行坍度試
    驗，並隨機抽樣製作試體，經二十八日之養護後，再攜往養工處之材料實驗室就
    試體進行抗壓試驗，而所有試體結論均屬合格，渠並無以低強度預拌混凝土混充
    高強度預拌混凝土施工之情事，且本件經臺北市土木技師公會至現場實際採樣並
    進行強度鑑定之結果，亦屬合格，況前開工程經歷九二一強烈地震，及臺北市數
    十年來最大水患「納莉颱風」之侵襲，迄今仍堅固無損，若有以低強度預拌混凝
    土混充高強度預拌混凝土施工之情事，其結構體何能承受二次重大嚴苛之考驗？
    至於卷附北勢湖公司之送貨單與養工處之監工日報表各該日期所載預拌混凝土強
    度雖有不符，然此期間為基礎工程階段，渠因誤判而超挖設計高度，此係回填超
    挖部分所使用，並由伊自行吸收費用，另為方便工人及機具進出所鋪設之施工便
    道；而卷附之七紙統一發票，並非渠全數之進貨資料，不足以認定渠詐欺等語。
三、公訴人認被告涉有右揭詐欺犯行，係以被告於法務部調查局（以下簡稱調查局）
    訊問中已供承有以低強度水泥混充高強度水泥之事實，惟數量不多等語，核與證
    人林福成於調查局訊問中所述相符，並有天功公司向北勢湖公司購買預拌混凝土
    明細表、預拌混凝土送貨單、北勢湖公司開立之統一發票等為據。
四、按犯罪事實應依證據認定之，無證據不得推定其犯罪事實，又不能證明被告犯罪
    者，應諭知無罪之判決，刑事訴訟法第一百五十四條、第三百零一條第一項分別
    定有明文。次按認定不利於被告之事實，須依積極證據，茍積極證據不足為不利
    於被告事實之認定時，即應為有利於被告之認定，更不必有何有利之證據；又事
    實之認定，應憑證據，如未能發現相當之證據，或證據不足以證明，自不能以推
    測或擬制之方法，以為裁判基礎，且認定犯罪事實所憑之證據，無論直接或間接
    證據，其為訴訟上之證明，須達於通常一般之人均不致有所懷疑，而得確信其為
    真實之程度者，始得據為有罪之認定，倘其證明尚未達到此一程度，而有合理之
    懷疑時，尚難作為有罪之認定基礎，最高法院三十年上字第八一六號、四十年臺
    上字第八六號、七十六年臺上字第四九八六號判例分別著有明文。經查：
    (一)被告於八十三年七月三十日以天功公司名義，標得養工處之八、九號疏散門工
      程，同年八月十日簽訂契約，約定工程總價按實做數量計算之事實，業據被告
      於偵查中坦承：渠本來在天功公司服務，渠自己沒有開公司，而該二負責人都
      七十多歲，所以借用他們公司的牌等語（見偵查卷第九二頁反面），核與證人
      即天功公司實際業務負責人吳紹淦（原任天功公司總經理，八十四年間起擔任
      董事長）於調查局臺北市調查處調查中所述：由於本公司屬特甲級營造廠，具
      資格承包前述工程，所以投標之初即談妥以結算總金額˙˙˙百分之四借牌費
      約二百五十餘萬元予不具承包資格之甲○○，所以該工程由甲○○實際施工並
      自負盈虧，天功公司並未實際施工，僅先行為甲○○代墊押標金以符合投標規
      定，其後工程部分均由甲○○自行負責，天功公司並未參與等語相符（見偵查
      卷第六十二頁），並有養工處與天功公司所簽訂之八、九號疏散門工程合約影
      本在案卷可按（見偵查卷第二八、四一頁）。被告雖辯稱渠係受僱於天功公司
      而標得前開工程，其後因負責人年事已高，無意承作，始交由伊負責，並約定
      至工程結算後，分配淨利百分之五給渠作為紅利，如生虧損則由天功公司自行
      負責云云（見原審卷第一八二頁）；證人吳紹淦嗣於原審中亦改稱：（天功公
      司是否曾同意被告借用名義施作基八、基九疏散門工程？）一開始是天功公司
      標下來，是看公告知道的，被告當時在天功公司擔任施工部門的主任，疏散門
      的案子，就是由被告計算後，經過渠同意才參與投標，得標以後，渠再經過仔
      細核算，並到現場實際勘查後，發現認工程環境難度很高，渠自己年紀也大了
      ，也不方便到現場全程監督，便跟被告提及此事狀況，告訴他全部交給他處理
      ，盈虧由他自己負責，被告認為可以做，就接下這工程，公司只收取管理費用
      ，沒有抽取其他工程利潤云云（見原審卷第一六六至一六七頁）；然渠等所述
      ，不惟與右揭偵查中之供述相違，即就盈虧責任之負擔，所述亦相矛盾，自難
      憑信。
    (二)被告標得右揭八、九號疏散門工程後，於八十三年九月九日開工，迄八十四年
      四月二十七日竣工，同年八月三日八號門疏散工程驗收通過，同年月二十二日
      九號門疏散工程複驗通過，八十四年十月間被告與養工處就該二工程進行結算
      ，分別領取八號門、九號門之疏散工程驗收結算總價二千九百六十二萬五千七
      百八十一元、三千七百六十四萬零六百三十四元，此有上開工程之營繕工程結
      算驗收證明書附卷可稽（見原審外放證物袋）。公訴人以上開工程中有關使用
      預拌混凝土部分，被告並未依合約規定使用符合強度之預拌混凝土，而以低單
      價、低強度之預拌混凝土，矇混取代高單價、高強度之預拌混凝土施工，並於
      估驗計價請款時，隱瞞上情，仍依合約所訂強度及單價請款，然此為被告所否
      認，且經查：
      1.依八號疏散門工程合約圖說之設計，其(1)打底混凝土及無筋混凝土，需使用
        一四一㎏/c㎡強度混凝土，(2)擋水牆、疏散門結構及階梯需使用二一０㎏/c
        ㎡強度混凝土，(3)反循環基樁需使用二四五㎏/c㎡強度混凝土，(4)高灘地混
        凝土護岸需使用一七六㎏/c㎡強度混凝土；依九號疏散門工程合約圖說之設
        計，其(1)打底混凝土及無筋混凝土需使用一四一㎏/c㎡強度混凝土，(2)擋水
        牆、疏散門結構、階梯及連續壁需使用二一０㎏/c㎡強度混凝土，(3)反循環
        基樁需使用二四五㎏/c㎡強度混凝土；而上開各該混凝土工程費單價如附表
        合約單價所示，並於工程合約所附詳細表預估混凝土使用數量如附表所示之
        合約數量，此有上開工程之合約圖說及所附詳細表在卷可稽（見原審卷第二
        三八至二四八頁）；是該工程所使用之預拌混凝土強度標準，應以上揭工程
        合約圖說為準，至於所使用混凝土數量，依天功公司與養工處所簽訂之契約
        ，被告取得此部分之工程總價，既係按結算明細表所載結算數量、單價請領
        款項，且該數量單位依上開詳細表所載為立方公尺並非噸，有營繕工程結算
        明細表（見上開外放證物袋）可憑，自足徵上開工程合約圖說所附詳細表之
        混凝土使用數量僅屬預估，公訴人執該詳細表為認定該工程應使用混凝土之
        數量，容有誤會。
      2.證人即八號疏散門工程監工人員詹琪清於調查局訊問時證稱：天功公司是按
        合約進料，至於運料時的品質、強度，渠等監工不得而知，只能採隨機採樣
        程序監督，按規定每一百立方公尺的混凝土渠會隨機採五個試體˙˙˙待混
        凝土未乾伊將寫有渠名字之宣紙植入試體，送交材料試驗室檢驗強度，二十
        八天後材料試驗室會將報告送交給渠等監工，渠等是採五個試體檢驗的平均
        值來檢查混凝土的品質是否符合合約規定˙˙˙監工日報是記載合約規定的
        設計強度，而當日廠商供料是否符合合約規定之強度，仍待試體檢驗報告方
        能了解˙˙˙渠是依據監工日報填製估驗計價表等語（見偵查卷第六八至六
        九頁）；證人即八號疏散門工程監工人員陳榮良於調查局訊問中證稱：˙˙
        ˙預拌混凝土運至基八工程工地，天功公司人員會先在預拌混凝土送貨單上
        簽收，渠並不需要檢視送貨單，之後再依每一百立方公尺混凝土取一組混凝
        土試體之規定，取試體時須由養工處監工渠本人、承包商天功公司工地主任
        張民璟或廖姓男子，和供應預拌混凝土廠商之品管人員會同，由渠決定隨機
        取樣，先作坍度試驗，合格後再作成試體，由渠在宣紙或衛生紙材質之紙張
        上，置上工程名稱，親書取樣時日，簽名後，立即黏貼於試體上端以作辨認
        ，擺放在原地約十二小時以上，俟其初步凝固，拆除鐵模，再由渠用簽字筆
        簽名，註明日期，送到施工處或承包商之養生池，養生二十八日，由渠會同
        混凝土公司人員送至養工處材料試驗所作抗壓檢測，檢測試體強度˙˙˙渠
        製作之監工日報，填寫的強度是設計強度，並非運交之混凝土強度，依合約
        規定渠僅需取樣作成試體檢測強度，當時渠並未查看送貨單，僅依規定作成
        九組試體，送給材料試驗所作抗壓檢測等語（見偵查卷第八０至八二頁）；
        證人即九號疏散門工程監工人員劉賢龍於調查局訊問時證稱：預拌混凝土送
        至工地時，每一車約有一份送貨單，上面已填註該車號司機、出廠時間等，
        監工要負責查核是否於九十分鐘內到達，並試驗坍度是否符合標準，如果以
        上二項都沒有問題，則取試體，取試體之原則為每一百立方取一組，一組為
        五個試體，因為每一預拌車最大容量是九立方左右，所以一組五個是隨機抽
        車取樣，如果一次送貨未達一百立方，監工亦會視情況取一組試體，至於究
        竟取幾組，主要是看工地灌漿情形，由監工事先預估，以每一百立方取一組
        為原則，取試體測抗壓經過為：由監工、承包及料商品管人員（隨車）依相
        關規定共同取樣製作試體，並由監工以宣紙記載工程名稱、澆注位置、製作
        日期、抗壓強度並親簽後貼於試體上端，平均於一日後，拆開試體模，再由
        監工確定無誤後於試體側以奇異筆再親簽，之後送往基隆河整治工程施工處
        之養生池中養生，於二十八日後再由材料試驗工務所作抗壓強度試驗，以確
        定是否合格等語（見偵查卷第五頁）；證人即九號疏散門工程監工人員周莉
        萍於調查局訊問中證稱：該公司將混凝土送至工地現場後，天功公司會派員
        會同本處監工先就混凝土之強度、流動性作坍度試驗，如坍度不合格即將乘
        載該混凝土之預拌車退車，合格者則隨機抽樣製作試體（每一百立方公尺抽
        一組五顆試體），每個試體上均放置上書日期、工程、名稱、強度、姓名之
        衛生紙，以防承包商掉包，隔天再由天功公司人員會同本處監工就前一天製
        作之試體實施拆模，並在該試驗體之側邊書寫日期、監工人員姓名後，交予
        承包商攜回或放置於本處養護池中養護，養護二十八天後，再由天功公司人
        員會同本處監工攜帶該試體前往本處之材料實驗室就試體進行抗壓試驗˙˙
        ˙該預拌場所作之送貨單，甲方即養工處是不可能看到的，至於監工日報上
        混凝土強度之填寫，是按照工程圖說所規定的填寫，因在工地現場，實際送
        來之混凝土強度未經抗壓試驗，是無從得知其強度，所以按照一般慣例，均
        按工程圖說填寫，至於該部分之強度是否真符合圖說規範，則必須視二十八
        日養護後之抗壓試驗而定˙˙˙故監工日報上所填寫之混凝土強度，只是合
        約上之強度等語（見偵查卷第五七至五九頁）；證人即九號疏散門工程監工
        人員董阜東於調查局訊問時證稱：依照規定北勢湖公司將預拌混凝土送至基
        八、基九號工程工地時，天功營造公司會通知渠等監工，渠或渠同事劉賢龍
        即到工地作試體取樣，依照合約規定每一百立方公尺取一組，即作五個試體
        ，渠大都是隨機抽驗，經選定抽驗之標的後，即當場要求北勢湖公司人員作
        試體，試體做好後渠一般係將衛生紙或一般紙張貼於該試體上並暫時放在工
        地，俟該試體乾後（可能是下午或隔天）始於試體上簽名，註明採樣日期，
        並註明試體強度，該採樣之試體於當日下午或隔日簽名後即送至施工處旁之
        養生池進行二十八天之養護˙˙˙該採樣之試體經過二十八天養護後，送至
        基隆河整治工程施工處材料試驗所作抗壓強度測試，檢測該試體是否確符合
        合約規定˙˙˙監工日報表登載之預拌混凝土強度是依據設計圖規定填寫等
        語（見偵查卷第三七至三九頁）；是本件被告運送預拌混凝土至八、九號疏
        散門工程進行澆注時，由於現場監工並不檢視預拌混凝土廠之送貨單，故於
        進行混凝土澆注時，除按實做情形記載使用數量外，強度部分均係依照合約
        規定即所謂設計強度而記載於監工日報，至於澆注之混凝土是否確實符合設
        計強度，則係由現場監工以每一百立方公尺之預拌混凝土取樣一組（五只）
        試體，經由二十八天養護後，送至材料試驗工務所進行抗壓強度試驗，俾據
        為該部分施工所灌注之混凝土強度是符於約定。
      3.右揭八、九號疏散門工程所澆注使用之預拌混凝土，經現場監工依規定取樣
        試體後送材料試驗室進行抗壓強度試驗，核與設計強度相符，並未發現不合
        格之情形，故於結算工程費用時，即按監工日報記載之設計強度為計算依據
        ，此除據證人即養工處負責八、九號疏散門工程興建之人潘啟安於原審中證
        稱：（八、九號水門施工之請款流程？）依合約每月中及月底，按工程進度
        以合約約定單價的九成請款，所以在請款時，只要之前取樣的試體合格，就
        按照進度比例以九成付款，無須再檢附進貨用料的資料，本件並沒有試體不
        合格的情形等語（見原審卷第一四六頁），並經本院核閱前開營繕工程結算
        驗收證明書所附之材料試驗申請單、混凝土抗壓強度試驗報告表等無訛；此
        外，原審為查明上開八、九號門疏散工程所使用之混凝土是否符合設計強度
        ，於八十七年十二月八日與臺北市土木技師公會人員就上開八、九號疏散門
        上部結構體及排水箱涵等鑽取試體九個，此有原審勘驗筆錄在卷可稽（見原
        審卷第九五至九六頁），而該檢體經鑑定結果：除被告於鑽心試體抗壓試驗
        前提出排水箱涵鑽心試體可能並非與箱涵側壁一起澆灌為由請求再於現場搭
        設鷹架以取得較具代表性之箱涵側壁試體外，由抗壓強度試驗結果顯示，本
        案基八、九號疏散門上部結構鑽心試體之抗壓強度均尚符合建築技術規則有
        關鑽心體試驗可以認為合格之規定，此有該公會八十八年二月五日北市技字
        第八八三０一三七號鑑定報告書附卷可稽（見該鑑定報告書第二至五頁，置
        於原審外放證物袋），是被告此部分所使用之預拌混凝土，亦無公訴人所指
        與設計強度不符之情，至其餘有關反循環基樁、箱涵側壁及高灘地護岸強度
        鑑定部分，因須多項工程、交通、防洪安全之配合及費用支出，經原審函請
        公訴人配合辦理進行鑑定或補充其他相關證據資料，公訴人僅函覆稱令相關
        機關提出報告等語（見原審卷第一五六至一五七頁），並未提出其他任何積
        極證據為佐證；綜上，本件被告就預拌混凝土澆注施工部分，既無積極證據
        證明曾以低強度混凝土取代工程設計所規定之高強度混凝土之情，依刑事被
        告不自證己罪之原則，公訴人自應就被告未依約定使用符合強度之預拌混凝
        土此事實負舉證之責。
      4.公訴人雖以被告於調查中坦承以低強度水泥混充高強度水泥，惟數量不多等
        語。惟按被告之自白，不得作為有罪判決之唯一證據，仍應調查其他必要之
        證據，以察其是否與事實相符，刑事訴訟法第一百五十六條第二項定有明文
        ，是被告雖經自白，仍應調查其他必要之證據，以察其是否與事實相符，其
        立法目的乃欲以補強證據擔保自白之真實性；亦即以補強證據之存在，藉之
        限制自白在證據上之價值。而所謂補強證據，則指除該自白本身外，其他足
        資以證明自白之犯罪事實確具有相當程度真實性之證據而言。雖其所補強者
        ，非以事實之全部為必要，但亦須因補強證據與自白之相互利用，而足使犯
        罪事實獲得確信者，始足當之（最高法院七十四年臺覆字第一０號判例意旨
        參照）。查，被告固於調查局訊問中供稱：因前述二工程範圍相距甚遠，如
        八、九號疏散門及箱涵在濱江街工地，擋水牆下緣高灘地在內湖堤防（對岸
        ），混凝土澆置的叫料，有時會有疏失送錯工區，亦有將一四一kg/c㎡混凝
        土施用在應使用二一０kg/c㎡的高灘地；於基樁混凝土澆置時，因基樁底部
        穿透沙層，造成原施用的二四五kg/c㎡混凝土急遽流失，為防止塌孔，只好
        緊急調度二一０kg/c㎡混凝土填補，此則發生在第八、九號水門的基樁施工
        上，約有七、八隻基樁有此情事（八號水門有二、三隻，九號水門有四、五
        隻）；另於九號水門，因監工施工不當，超挖基樁與基礎接合下緣（應自地
        平向下挖約一點五公尺，超挖為二點五公尺），致基樁外露鋼筋部分多出一
        公尺，此部分基礎計十五公尺長、八公尺寬、高一公尺，渠全部以一四一kg
        /c㎡澆置，其上再以二一０kg/c㎡澆置約一點五公尺高基礎；即以上部分有
        以低強度混凝土替代高強度施工情形，惟並沒有向北勢湖公司發票所顯示的
        數量那麼多等語（見偵查卷第二二頁）；然被告就此於本院訊問中辯稱：因
        疏散門外一片泥濘，為方便工人及機具進出，須以混凝土舖設施工便道，因
        為當時渠等超挖深度，後來回填到原設計高度，當時渠等灌的是超挖部分，
        不是工程回填部分等語（見本院卷第三八至三九頁），另於原審中亦辯稱：
        （於進行二件工程期間，是否曾發生施工錯誤情形？）基八工程有因為測量
        錯誤超挖，經向工務局報告後，和中興顧問公司協調，由於單純以超挖泥土
        回填，密實度沒有辦法回復原來的程度，所以中興顧問公司建議以一四一強
        度的混凝土回填超挖部分至原設計高度˙˙˙全部回填混凝土均為一四一的
        強度等語（見原審卷第一八四頁）；是被告前開於調查局訊問中所述以低強
        度混凝土代替高強度混凝土施工部分，當係指其因監工不當超挖回填部分，
        至於被告其餘所供稱因疏失送錯工區，有將一四一kg/c㎡混凝土施用在應使
        用二一０kg/c㎡的高灘地、於基樁混凝土澆置時，因基樁底部穿透沙層，造
        成原施用的二四五kg/c㎡混凝土急遽流失，為防止塌孔，以二一０kg/c㎡混
        凝土填補部分，按諸上開說明，仍應有其他補強證據而足使被告以低強度混
        凝土取代工程設計所規定之高強度混凝土之事實獲得確信，始足為不利於被
        告之認定。
      5.公訴人雖另以證人林福成於調查局中之陳述，為認被告確有詐欺行為之依據
        。然查，經核證人林福成於該次訊問中所為：渠向貴處人員檢舉八號、九號
        門疏散工程均使用強度不足的預拌混凝土，涉嫌偷工減料，嚴重影響公共工
        程品質˙˙˙（你是如何得知天功公司涉嫌以強度不足之混凝土施工？）據
        渠瞭解，天功公司之預拌混凝土係向北勢湖公司購買，北勢湖公司將預拌混
        凝土送至工地時，會隨車附有預拌混凝土送貨單，送貨單上會註明客戶、名
        稱、交貨地點、交貨之預拌混凝土二十八日強度、交貨數量等資料，但在工
        程進度未使用到一四一、一七六kg/c㎡強度混凝土時，當天卻有大量一四一
        、一七六kg/c㎡強度之預拌混凝土送到工地˙˙˙另貴處人員可依據工程合
        約各種強度混凝土需求量與北勢湖公司之供貨量比對之陳述（見臺灣臺北地
        方法院檢察署八十五年度聲字第一０八０號卷第七至九頁），證人林福成係
        以北勢湖公司之預拌混凝土送貨單及所開立之統一發票等為推測被告涉及詐
        欺行為之依據，其並非實際參與本件八、九號疏散門工程之混凝土進貨、澆
        注之人，況據證人潘啟安於偵查中證稱：（前述工程進行期間）並無預拌混
        凝土強度測試經試驗後不合格之情事，但在八十四年間渠曾聽說天功公司的
        混凝土強度不足，渠即指示監工就疏散門基礎鑽心取樣，並送至中華工程顧
        問公司檢驗，該次試驗結果強度符合要求，該次鑽心取樣並未記載於監工日
        報內，此係額外多作的試驗等語（見偵查卷第六六頁），自難徒依證人林福
        成所為推測之詞，遽為不利於被告之認定。
      6.雖卷附八十三年十一月十五日北勢湖公司送貨單上所載預拌混凝體強度為一
        七六kg/c㎡，而當日養工處之九號疏散門監工日報表所載設計強度為二一０
        kg/c㎡，同月十六北勢湖公司送貨單之預拌混凝土強度為一七六kg/c㎡，而
        當日養工處之九號疏散門監工日報表所載設計強度為二四五kg/c㎡，同月二
        十日北勢湖公司送貨單上所載預拌混凝土強度為一四一kg/c㎡，而當日養工
        處之九號疏散門監工日報表所載設計強度為二一０kg/c㎡，同年十二月十一
        日北勢湖公司送貨單上所載預拌混凝土強度為一七六kg/c㎡，而當日養工處
        之九號疏散門監工日報表所載設計強度為二一０kg/c㎡，同月十二日北勢湖
        公司送貨單上所載預拌混凝土強度為一七六kg/c㎡，而當日養工處之八號疏
        散門監工日報表上所載設計強度為二四五kg/c㎡，同月十五日北勢湖公司送
        貨單上所載預拌混凝土強度為一四一kg/c㎡，而當日養工處之九號疏散門監
        工日報表所載設計強度為二一０kg/c㎡，同月三十一日北勢湖公司送貨單上
        所載預拌混凝土強度為一四一kg/c㎡，而當日養工處八號疏散門之監工日報
        表上所載設計強度為二一０kg/c㎡，（以上見偵查卷第八至一七頁、第二九
        至三二頁），二者互核固不相符。然查，依上開北勢湖公司送貨單交貨數量
        所載僅為九立方公尺，而依證人劉賢龍於調查局訊問時證稱：每一預拌車最
        大客量是九立方左右等語（見偵查卷第五頁），然各該監工日報表所載之代
        表數量，係各該日期使用混凝土之總量，是自不得以單一車次之送貨單即據
        以推認各該日期所澆注使用之混凝土強度與設計之使用強度不符，此外，依
        前開營繕工程結算驗收證明書所附之材料試驗申請單、混凝土抗壓強度試驗
        報告表所示，八號疏散門工程之預拌混凝土澆注施工期間係自八十三年十月
        至八十四年四月，九號疏散門工程之預拌混凝土澆注施工期間係自八十三年
        十月至八十四年一月，亦難以上開各期日所示北勢湖公司送貨單與養工處監
        工日報表有關混凝土強度記載不符，遽而推測該疏散門工程之混凝土澆注施
        工均與設計強度不符。
      7.公訴人雖另以被告就上開八、九號疏散門工程所使用之預拌混凝土，均係購
        自北勢湖公司，然依卷附北勢湖公司所開立與天功公司之統一發票七紙所製
        作之「天功公司向北勢湖公司購買預拌混凝土明細表」（以上見前開聲字卷
        第一０、二四至二五頁）所載，被告實際向北勢湖公司購買之各該強度預拌
        混凝土數量與合約數量不符，據此認定被告未使用符合約定強度之混凝土。
        然查：
        (1)依上開北勢湖公司所製作七紙發票及天功公司向北勢湖公司購買預拌混凝
          土明細表所載，被告向北勢湖公司購買之混凝土強度及數量，合計為：
          一四一kg/c㎡混凝土三千二百七十六點五立方公尺、一七六kg/c㎡混凝
          土三千一百十八立方公尺、二一０kg/c㎡混凝土一千五百三十七立方公
          尺、二四五kg/c㎡之混凝土一百四十九立方公尺；而本件約定工程總價
          係按實做數量計算，公訴人前開所指合約數量係屬預估之性質既如前述（
          (二)─1.），是本件被告據以結算工程費之混凝土數量，依八、九號疏散門
          工程之工程結算明細表，合計應為：一四一㎏/c㎡：二百三十六立方公
          尺，一七六㎏/c㎡強度：二千立方公尺，二一０㎏/c㎡強度：四千六
          百零八立方公尺，二四五㎏/c㎡強度：一千一百一十四立方公尺。
        (2)天功公司向北勢湖公司購買各該強度之預拌混凝土數量，其中就強度為二
          一０、二四六㎏/c㎡部分雖與被告據以結算各該強度預拌混凝土之數量不
          符，然被告就此辯稱：上開統一發票部分，並非全數之購買資料等語。查
          被告固於調查局訊問中供稱：基八、基九工程實際向北勢湖公司進貨金額
          確如該公司發票金額（見偵查卷第二二頁反面），並於原審中供承：所有
          的混凝土都是從北勢湖公司購買（見原審卷第一八四頁），證人劉秀晃亦
          證稱：˙˙˙有時候跟北勢湖公司叫的貨，會找良友公司協助出貨，但發
          票還是會開北勢湖公司等語；然查，依卷附上開七紙發票，其中八十四年
          一月二十六日之發票，即係由良友公司所開立，是足徵被告向北勢湖公司
          購貨，亦有可能係由其他公司協助北勢湖公司出貨，而由出貨公司開立發
          票至明；再查，被告復於本院提出上開工程施工期間所訂購之預拌混凝土
          部分發票共計十三紙（見本院卷第六０至六三頁），而開立該十三紙發票
          之公司分別為企揚實業股份有限公司、毅澤企業有限公司、芳榮實業股份
          有限公司、瀛豐實業股份有限公司、北勢湖公司、安盛預拌混凝廠股份有
          限公司，雖發票日期為八十四年十二月十七日至八十四年十月二日而在上
          開工程完工之後，然被告就此亦具體陳稱：請款方面並不是馬上請款，常
          會再拖一、二月，渠後來所補的發票，其日期雖超過半年或八個月，但渠
          有跟他們說工程完後要算尾款，補上的發票確實是本件工程款等語（見本
          院卷第七七頁），查本件工程係被告借天功公司牌照之名義承包，該預拌
          混凝土之澆注、施工，均係被告自行負責既如前述，而承包工程請款，在
          一般交易經驗，未必在各該工程完工後即須請款，其有延遲數月之情，亦
          屬可能，是上開卷附天功公司所開立之七紙發票中，亦有八十四年六月五
          日、同年七月十七日等於上開工程完成後始開立向天功公司請款之情，故
          被告辯稱其於本院所提出之十三紙發票，亦係因購買本件工程混凝土而取
          得，應屬合理可採。
        (3)原審命天功公司負責人吳紹淦提出本件購買混凝土之發票憑證，雖因於該
          公司搬遷時遺失而未果（見原審卷第一七二頁），然依右揭事證，被告所
          購買混凝土之資料，並非僅限於卷附北勢湖公司之七紙發票，公訴人徒憑
          卷附依北勢湖公司所開立與天功公司之統一發票七紙所製作之「天功公司
          向北勢湖公司購買預拌混凝土明細表」所載，認被告實際向北勢湖公司購
          買之各該強度預拌混凝土數量與合約數量不符，進而憑上認定被告未使用
          符合約定強度之混凝土，亦非有據。
    綜右理由，公訴人所引證據均不足援為認定被告確有以低強度混凝土取代工程設
    計所規定之高強度混凝土行為之佐證，此外復查無其他積極證據足以認定被告確
    有公訴人所指犯罪行為，應認被告犯罪，尚屬不能證明。
五、原審未就卷內證據資料予以詳查審酌，遽認被告犯刑法第三百三十九條第一項之
    詐欺罪而為論罪科刑之判決，自有未當，被告否認犯罪而提起上訴，指摘原判決
    不當，為有理由，應由本院將原審判決撤銷，並改為被告無罪之諭知。
據上論斷，應依刑事訴訟法第三百六十九條第一項前段、第三百六十四條、第三百零
一條第一項判決如主文。
本案經檢察官呂光華到庭執行職務
中    華    民    國      九十一      年      七      月       二       日
                            臺灣高等法院刑事第十九庭
                                審判長法  官  許  國  宏
                                      法  官  洪  光  燦
                                      法  官  林  勤  純
右正本證明與原本無異。
不得上訴。
                                      書記官  葉  瑩  庭
中    華    民    國      九十一      年      七      月       三       日
